【裁判字號】    96,訴,765
【裁判日期】    970815
【裁判案由】    搶奪
【裁判全文】
臺灣苗栗地方法院刑事判決               96年度訴字第765號
公  訴  人  臺灣苗栗地方法院檢察署檢察官
被      告  丙○○
上列被告因搶奪案件，經檢察官提起公訴（96年度偵字第4137號
），本院判決如下：
    主  文
丙○○無罪。
    理  由
一、公訴意旨：
    被告丙○○與某不詳姓名年籍男子，共同意圖為自己不法之
    所有，於95年2 月16日凌晨2 時許，由該男子駕駛S*-7945
    號（第2 字不詳）之自用小客車，被告坐在駕駛座右側位子
    ，在新竹市伺機搶奪，適乙○○於其時在新竹市○○街43號
    之統一超商購物完，往北門街168 號步行而去，行至城北街
    27號前時，丙○○伸出上半身於車窗外，將乙○○勾在左手
    上之咖啡色路易威登手提包【款式Speedy 30 ，手提包內有
    乙○○之國民身分證1 張、汽車、機車駕駛執照各1 張、學
    生證1 張、健保卡1 張、新臺幣（下同）900 元、機車行車
    執照1 張、行動電話手機2 支】搶奪得手。被告其後將所搶
    奪得手2 支行動電話機其中1 支之大霸電子手機，以200 元
    之價格轉售予不知情之黃文源，黃文源使用該支手機後，為
    警循製造序號尋得黃文源，黃文源供稱向被告購得，而察悉
    上情，因認被告涉犯刑法第325 條第1 項之搶奪罪嫌。
二、檢察官之舉證：
  (一)被告於警詢及偵查中之供述。
  (二)證人黃文源於警詢及偵查中之證述。
  (三)證人江建明於警詢及偵查中之證述。
  (四)證人即被害人乙○○於警詢及偵查中之證述。
  (五)新竹市警察局受理刑事案件報案三聯單1 紙。
  (六)刑案現場測繪圖1 紙。
  (七)贓物認領保管單1 紙。
  (八)遭搶之大霸電子手機照片2 張。
  (九)序號000000000000000 號行動電話通聯調閱查詢單1 份。
三、被告之陳述：
    被告丙○○坦承曾取得公訴意旨所稱大霸電子手機，並以20
    0 元之價格將之轉售予黃文源等情，惟堅決否認有何搶奪犯
    行，辯稱：該手機是江建明所交付，並非伊行搶所得，本件
    應是江建明與「甲○○」2 人所為等語。
四、本院之判斷：
  (一)證據能力之認定：
    1.卷內所有被告以外之人於審判外之言詞或書面陳述，未據
      檢察官、被告於言詞辯論終結前聲明異議，依刑事訴訟法
      第159 條之5 第2 項規定，應視為已經當事人同意作為證
      據，本院審酌該等陳述作成時之情況亦認為適當，依前揭
      法條第1 項規定，均得為證據。
    2.員警拍攝之大霸電子手機照片2 張（偵查卷第31頁），係
      以物件之存在及其呈現之狀態為證據資料，性質上非屬供
      述證據，既非實施刑事訴訟程序之公務員因違背法定程序
      而取得，亦得為證據。
  (二)法律依據：
    1.刑事訴訟法第154 條第2 項：犯罪事實應依證據認定之，
      無證據不得認定犯罪事實。
    2.最高法院30年上字第816 號判例：認定不利於被告之事實
      ，須依積極證據，苟積極證據不足為不利於被告事實之認
      定時，即應為有利於被告之認定，更不必有何有利之證據
      。
    3.最高法院30年上字第1831號判例：認定犯罪事實應依證據
      ，為刑事訴訟法所明定，故被告否認犯罪事實所持之辯解
      ，縱屬不能成立，仍非有積極證據足以證明其犯罪行為，
      不能遽為有罪之認定。
    4.最高法院76年台上字第4986號判例：認定犯罪事實所憑之
      證據，雖不以直接證據為限，間接證據亦包括在內，然而
      無論直接或間接證據，其為訴訟上之證明，須於通常一般
      之人均不致有所懷疑，而得確信其為真實之程度者，始得
      據為有罪之認定，倘其證明尚未達到此一程度，而有合理
      之懷疑存在時，事實審法院復已就其心證上理由予以闡述
      ，敘明其如何無從為有罪之確信，因而為無罪之判決，尚
      不得任意指為違法。
  (三)無罪之理由：
    1.現行刑事訴訟法尚無關於指認程序之明文規定，然因刑事
      案件發生後之初次指認，無論係於司法警察（官）調查或
      檢察官偵查中所為，常重大影響案件之偵查方向甚或審判
      心證，為怯除指認過程可能存在之誤導情事，提高指認之
      正確性，避免指認錯誤造成錯判冤獄，內政部警政署業於
      90年8 月20日發布「警察機關實施指認犯罪嫌疑人程序要
      領」，設立警察機關偵查人員實施被害人、檢舉人或目擊
      證人指認犯罪嫌疑人時「應為非一對一之成列指認（選擇
      式指認）」、「指認前應由指認人先陳述犯罪嫌疑人特徵
      」、「被指認人在外形上不得有重大差異」、「指認前不
      得有任何可能暗示、誘導之安排出現」、「指認前必須告
      訴指認人，犯罪嫌疑人並不一定存在於被指認人之中」、
      「應於偵訊室或適當處所為之」、「應拍攝被指認人之照
      片，並製作紀錄存證」、「實施照片指認，不得以單一相
      片提供指認，並避免提供老舊過時之照片」等程序規範（
      審理卷第116 頁），法務部於93年6 月23日修正發布之「
      檢察機關辦理刑事訴訟案件應行注意事項」第99條亦明確
      規定「指認前應由指認人先陳述犯罪嫌疑人之特徵，於有
      數人可供指認時，對於可供選擇指認之人，其外型不得有
      重大之差異」、「指認前必須告知指認人，真正之犯罪嫌
      疑人並不一定存在於被指認人之中，且不得有任何可能誘
      導之安排出現」、「應要求證人將目擊經過、現場視線及
      犯罪嫌疑人之容貌、外型、衣著或其他明顯特徵等查證結
      果予以詳述，命書記官一併附記於筆錄內，以便與指認之
      結果進行核對查考」等內容（審理卷第117 頁），做為檢
      察官偵查中指認程序之準據。偵查過程中所實施之第一次
      指認，本應由法院綜合指認人於案發時所處之環境及停留
      之時間，是否足資認定其確能對犯罪行為人觀察明白、認
      知犯罪行為人行為之內容，該事後依憑個人之知覺及記憶
      所為之指認是否客觀可信，有無出於不當之暗示等事項，
      為事後審查，以判斷其證據價值，而前揭指認規則係參酌
      先進法治國家實務運作之規範所訂定，旨在導正長期以來
      調（偵）查實務有關犯罪嫌疑人指認程序草率之情況，不
      論其是否為具法拘束力之「法定程序」（此在我國司法實
      務上猶有爭議），其踐行與否，在學理及事實上均足以對
      指認之可信性產生重大影響，準此，法院於評價指認之證
      明力時，自非不得將指認程序是否符合前揭指認規則乙節
      一併納入參考，合先敘明（最高法院95年度台上字第1172
      號、第3026號、第5707號、96年度台上字第404 號等判決
      意旨參照，審理卷第118 至121 頁）。
    2.本件證人即被害人乙○○業於警詢及檢察官二度訊問時指
      陳其遭搶奪之事實，並指認被告為犯罪行為人（臺灣新竹
      地方法院檢察署96年度偵字第3869號卷【下稱竹檢偵查卷
      】第21至25、86頁，臺灣苗栗地方法院檢察署96年度偵字
      第4137號【下稱偵查卷】第14頁），檢察官亦將其指述被
      害情形及對被告之指認引為認定被告涉有搶奪犯嫌最主要
      之論據，則乙○○於偵查過程中所為指認是否可採，即為
      被告犯罪能否證明之關鍵。經查，乙○○於96年6 月24日
      晚上在新竹市警察局第一分局初次指認被告之過程，係警
      方藉由清查乙○○遭搶之大霸電子手機序號之通聯紀錄，
      循線將被告拘捕到場後，對乙○○告知上情，再請乙○○
      當場指認被告「是否為95年2 月16日為搶奪你財物之人」
      ，有調查筆錄1 件可稽（竹檢偵查卷第24至25頁），前開
      指認方式，顯係一對一、是非式的單一指認，與「警察機
      關實施指認犯罪嫌疑人程序要領」所列「應為非一對一之
      成列指認（選擇式指認）」之規範不符，先天上已有影響
      乙○○認知、判斷之虞；而在別無其他可供指認對象在場
      之情況下，員警於實施指認前不但未提醒乙○○「犯罪嫌
      疑人並不一定為被告」，甚至已對乙○○告知警方係因清
      查上開手機序號始查獲被告，暗示被告曾經持有、使用遭
      搶手機之事實，其做法更無異於誘導乙○○指認被告為犯
      罪嫌疑人；再者，觀諸案發當天乙○○對犯罪嫌疑人特徵
      之陳述為「頭髮有染髮（金色）、穿著黑底土黃色休閒服
      …中等身材、年紀約20多歲」（竹檢偵查卷第22頁），對
      照指認當時乙○○所為供述：「他（指被告）的長相很像
      是搶我財物之人…因為當時他坐在車上搶我的手提包時，
      我有與他拉扯，他腹部以上都在車窗外面，我有看到他的
      臉及上半身，皮膚顏色也是黝黑，所以他應該是搶我手提
      包的人，可是事情經過1 年多了，我無法很確定」（竹檢
      偵查卷第25頁），可知乙○○指認被告為犯罪嫌疑人之依
      據，不外乎「年約20餘歲」、「染金色頭髮」、「膚色黝
      黑」以及「長相」，然年齡相仿且髮色、髮型及膚色均類
      似之人所在多有，前述特徵復極易於短時間內發生重大變
      化，本件指認時間距離案發時間已逾1 年4 月，縱使乙○○所認知、記憶之犯罪行為人年齡、髮色、髮型、膚色等
      特徵均與被告相符，亦不足以論斷其指認正確無誤，而本
      件犯罪行為人之「長相」為何、如何由被告之「長相」研
      判為記憶中之犯罪行為人，皆未見乙○○清楚描述，且其
      不過指稱被告「長相『很像』」，隨即自承「無法很確定
      」，於警方提示江建明（被告指控交付上開手機之人）檔
      案照片令其指認時又稱：「他的髮型是當初我記憶中歹徒
      留的髮型，我覺得他們2 個人都很像」（竹檢偵查卷第25
      頁），由此可見乙○○若非案發當時倉促之間未能對犯罪
      行為人之相貌觀察明白，便是相關知覺、記憶已隨時間經
      過而模糊，在此等情狀下，乙○○對被告為犯罪嫌疑人之
      指認，顯難認為客觀、可信。綜上所述，乙○○於警詢時
      對被告所為指認，其程序上存有諸多明顯違背前揭指認規
      則而可能誤導之情事，指認之本身亦不盡精確，自不能憑
      以認定被告為本件犯罪行為人。至於乙○○於96年7 月20
      日、96年10月2 日兩次檢察官訊問時對被告所為指認，姑
      不論其性質均屬「重複指認」，已無從補正第一次指認所
      存之瑕疵，96年7 月20日該次指認係由檢察官以提示黃文
      源、被告及江建明3 人日前拍攝之彩色照片（竹檢偵查卷
      第76、81至82頁）方式為之，照片中3 人之髮型、膚色、
      輪廓皆有明顯差異，乙○○為指認時仍稱「應該就是丙○○，因為我見過他本人，他的膚色跟輪廓跟搶我的人很像
      ，但我無法確定…無法百分之百肯定」等語（竹檢偵查卷
      第86頁），不能確信其指認無誤，而96年10月2 日該次乙○○雖係當庭指認被告，可供其指認之對象，卻依舊限於
      曾以照片指認過之被告、黃文源及江建明3 人，檢察官問
      及為何能夠確定時，乙○○亦僅能空泛指稱拉扯時有看見
      歹徒右臉、該人膚質較黑云云（苗檢偵查卷第14頁），由
      此實可合理懷疑乙○○係因存有「犯罪行為人應在檢察官
      鎖定之3 人中」之認知，遂由3 人中再次選擇其印象較深
      、膚色及輪廓等特徵亦較接近記憶中犯罪行為人之被告而
      為指認，則前述兩次偵查中指認之證據價值，亦顯然極為
      有限，不足以據為對被告不利之認定。此外，本件警方並
      未查獲乙○○所言犯罪行為人穿著之「黑底土黃色休閒服
      」、乘坐之「S*-7945 號淺墨綠色自小客車」（竹檢偵查
      卷第22頁），亦未查明上開物品與被告之關連性，卷內復
      無任何案發現場、附近之監視器錄影畫面足資辨識行搶車
      輛資訊及車內乘客特徵，又無案發當天被告所使用行動電
      話之通聯紀錄或其他現場跡證以佐證被告確曾前往新竹市
      並行經案發現場，則被告是否可能為乙○○所見之犯罪行
      為人？益有可疑。況乙○○於審判中經本院二度傳喚（審
      理卷第49、58頁），均無正當理由而不到庭（審理卷第51
      、64頁），既未能於審判中依人證之調查程序，使乙○○
      進一步陳述其先前指認被告之過程，並依法踐行詰問之程
      序，前述種種先前指認過程中可能存在之誤導判斷、記憶
      污染等瑕疵，更無法排除。從而，檢察官所舉乙○○於警
      詢、偵查中指認被告之供述，尚難認為係證明被告犯罪之
      有效證明方法。
    3.被告於案發後曾持有上開手機，使用該手機通話，嗣又以
      200 元之價格將之轉售予黃文源等事實，固迭據被告於警
      、偵訊及本院審理時坦承不諱（竹檢偵查卷第8 、12、54
      、77至78頁；苗檢偵查卷第19頁；審理卷第11、90頁），
      與證人黃文源所述情節吻合（竹檢偵查卷第19、73頁；苗
      檢偵查卷第19頁），並有上開手機序號000000000000000
      號之通聯調閱查詢單可佐（竹檢偵查卷第32至40頁），足
      認無訛，惟持有他人遭搶物品，可能原因本不限於自行下
      手實施搶奪，舉凡故買贓物、收受贓物、拾獲遭搶後復經
      搶匪丟棄之物，甚至在不知情狀況下輾轉取得贓物，於經
      驗上均非不可想見，事實上亦所在多有，本件除證人乙○○之指認供述外，並無其他確切之積極證據可以直接佐證
      被告於案發時間在案發現場下手實施搶奪，而乙○○之指
      認又存有瑕疵，不能遽採，已詳如前述，則被告於上開手
      機遭搶後方由其他管道取得之可能性，顯然難以排除，不
      能逕以被告持有贓物之事實，推定被告為搶奪行為人。而
      手機可藉由機身製造序號調取通聯紀錄，進而查出所使用
      行動電話門號、使用名義人及通話時所在位置，此為一般
      人均具備之常識，故搶奪或竊盜而來之手機，行為人往往
      避免自己使用，儘速予以變賣脫手，本件被告不但曾經使
      用上開手機通話，當時更係插用申請名義人為其祖母黃謝
      錦妹之0000000000號行動電話門號SIM 卡（竹檢偵查卷第
      34頁），若上開手機確為被告親自下手搶奪而來，則其如
      此無懼警方循線追緝，甚至可能連累祖母之做法，未免有
      違常理，由此益徵被告有關手機係他人所贈送之辯解可能
      屬實，非無採信之餘地。儘管證人江建明於警詢及偵查中
      一再否認交付上開手機予被告之事（竹檢偵查卷第15至16
      、78頁；苗檢偵查卷第18至19頁），證人甲○○亦到庭堅
      稱未與江建明一同犯下本件搶奪案等語（審理卷第67至80
      頁），按趨吉避凶乃人之常情，若本件搶奪行為人確為江
      建明、甲○○，上開手機係搶得後由江建明交予被告使用
      ，衡情江建明、甲○○絕不至於在尚無其他明確證據佐證
      之情況下輕易承認，主動令自己遭受刑事訴追，故縱使其
      2 人前開所述均實在，此一情事至多僅能作為被告辯解不
      值採信之依據，仍非證明被告犯罪之積極證據應予採信之
      理由，而綜觀被告於警詢、偵查及審理中之全部供述，並
      無任何積極陳述可憑以認定其涉及搶奪，甚至下手搶奪上
      開手機之時間、地點、方法及共犯等情節，換言之，被告
      從不曾就檢察官所指犯行為自白，即令被告之相關辯解均
      不足採信，其供述亦無從作為證明被告犯罪之積極證據。
    4.綜上各節說明，檢察官所舉各項積極證據及所為論述，並
      不足以說服本院形成確信被告有前揭搶奪犯行之心證，本
      件對乙○○下手實施搶奪之犯罪行為人，仍可合理懷疑為
      他人而非被告，被告持有乙○○手機之原因，亦可合理懷
      疑為他人所交付而非自行搶奪。至於被告取得上開手機之
      行為，是否涉及收受贓物或其他犯罪，與本件起訴之事實
      不同，不在起訴範圍內，本院無從審究或變更法條加以裁
      判。從而，揆諸前揭法律規定及判例意旨，被告犯罪尚屬
      不能證明，應諭知被告無罪之判決。
五、適用之法律：
    刑事訴訟法第301 條第1 項。
本案經檢察官洪清秀到庭執行職務。
中    華    民    國    97    年    8     月    15    日
                  刑事第一庭  審判長法  官  劉興浪
                                    法  官  林佩儒
                                    法  官  羅貞元
以上正本證明與原本無異。
如不服本判決，應於判決送達後10日內向本院提出上訴狀（應抄
附繕本），其未敘述上訴理由者，應於上訴期間屆滿後20日內補
提理由書狀於本院，上訴於臺灣高等法院臺中分院。告訴人或被
害人如對於本判決不服者，應具備理由請求檢察官上訴，其上訴
期間之計算係以檢察官收受判決正本之日期為準。
                                    書記官  王月香
中    華    民    國    97    年    8     月    22    日
    主  文
    理  由


司法院資訊處製作；財團法人民間司法改革基金會備份。
